【裁判字號】    93,訴,296
【裁判日期】    950803
【裁判案由】    給付買賣價金
【裁判全文】
臺灣苗栗地方法院民事判決               93年度訴字第296號
原      告  丙○○
訴訟代理人  乙○○
被      告  丁○○
                      號
訴訟代理人  戊○○
            甲○○
上列當事人間請求給付買賣價金事件，本院於民國95年7 月20日
言詞辯論終結，判決如下：
    主  文
被告應給付原告新台幣壹佰參拾捌萬玖仟貳佰壹拾玖元，及自民
國九十三年九月八日起至清償日止，按年息百分之五計算之利息
。
原告其餘之訴駁回。
訴訟費用由被告負擔十分之七，餘由原告負擔。
本判決第一項於原告以新臺幣肆拾柒萬元供擔保後，得假執行。
    事實及理由
甲、原告方面：
一、聲明：（一）被告應給付原告新台幣（下同）208 萬元及自
    自民國89年9 月27日起至清償日止，按年息5 ％計算之利息
    ；（二）願供擔保，請准宣告假執行。
二、陳述：
（一）被告於78年12月2 日以210 萬元向原告購買坐落苗栗縣竹
      南鎮○○○段山寮小段341 之59地號土地及其上門牌號碼
      為苗栗縣竹南鎮龍鳳里龍鳳新村4 鄰68號之房屋（下稱系
      爭房屋），兩造訂有合約書1 份，合約書第2 項約定系爭
      房地原告只有3 分之2 之所有權，餘3 分之1 部分繫屬於
      法院訴訟中，於原告勝訴後即移轉所有權予被告，若原告
      敗訴者，則返還被告給付之訂金20萬元。兩造訂約後1個
      多月原告就已交付系爭房屋予被告使用迄今，系爭房地產
      權訴訟亦已於89年間經法院判決原告勝訴確定，故被告自
      負有給付剩餘買賣價金之義務。惟被告迄今僅給付原告定
      金2 萬元，餘尾款208 萬元均藉詞拒付，原告遂於92年5
      月間以後龍郵局第109 號存證信函通知被告履約，被告亦
      置之不理，為此，爰依買賣契約之法律關係提起本訴，請
      求被告給付剩餘之買賣價金208 萬元。
三、對被告抗辯所為之陳述
（一）被告於訂約時，僅交付2 萬元現金及18萬元之本票1 紙予
      原告，然本票迄未兌現，之後亦未交付現金18萬元與原告
      ，是原告收受之定金，僅為2 萬元，而非20萬元。且原告
      持有之合約書上僅有「茲收到新台幣貳拾萬元正（定金頭
      款）」等字，並無「此款本票現存於出讓人處特此證實丙
      ○○親簽」之記載，顯然上開字句係簽約後所記載，且係
      應被告要求載明收款方式，始做此記載。
（二）系爭房屋並非被告指稱之海砂屋，縱有瑕疵，被告既已於
      10多年前已發覺，顯然被告怠於為瑕疵之通知，其減少價
      金請求權，自已罹於時效而消滅，應視為被告已無條件受
      領系爭房屋。況雙方訂約時，系爭房屋已存在，且非原告
      所興建，原告並不知悉系爭房屋與附近之房屋是否為同一
      建商所建造，自非明知瑕疵之存在，故亦不負債務不履行
      責任，被告主張同時履行抗辯，於法不合。縱法院認定原
      告應負債務不履行責任，然兩造於78年間簽訂合約當時，
      並無混凝土中氯離子含量之相關規範公佈實施，自不能認
      為原告有違反法令規定之注意義務而認原告有可歸責之事
      由。
（三）至台灣省建築師公會苗栗縣辦事處（以下簡稱建築師公會
      ）出具修繕費用工程明細表，估算系爭房屋之修繕費用為
      529,200 元，然除第4 項（牆面油漆打除）、第8 至第13
      項（平頂水泥打除、鋼筋除鏽防鏽處理、塗佈EPOXY 介面
      接著劑、施作EPOXY 補強介面膏漿、平頂刷水泥漆、EPOX
      Y 填縫補強）、第16至第18項（廚房牆面貼磁磚、其他零
      星工料、運雜費）及第20項（保險費）等項目不須更動外
      ，其餘項目部分，或為無庸施作、或為價格過高，均不合
      理。經原告核算後，認系爭房屋之修繕費用僅須170,918
      元即為已足。且依鑑定人於勘驗現場時已表示，系爭房屋
      2 樓部分損害較嚴重，是因2 樓無頂棚，水份侵入造成鋼
      筋腐蝕程度較高。顯見被告未於系爭房屋頂樓上搭蓋頂棚
      ，置水份入侵於不顧，被告對於系爭房屋損害之擴大與有
      過失。
乙、被告方面：
一、聲明：原告之訴駁回。
二、陳述：
（一）被告與原告訂立合約購買系爭房地時，僅帶有現金2 萬元
      ，遂簽發面額18萬元本票1 紙，連同現金2 萬元交予原告
      做為定金。約1 週後原告交屋時，被告將18萬元現金給付
      予原告，惟因原告稱系爭本票置於台北未能當場返還，其
      乃於合約書上簽立「此款本票現存於出讓人處特此證實丙
      ○○親簽」等文字，以取信被告。足證被告給付原告之定
      金為20萬元，僅餘190 萬元尾款尚未給付。且系爭房地於
      簽訂買賣合約時，原告與第三人有所有權訴訟繫屬，係原
      告同意被告先行使用系爭房地，待其取得勝訴判決後，再
      辦理所有權移轉登記。而原告遲至89年間始完成系爭房屋
      3 分之2 之所有權登記，故原告指責被告長期使用系爭房
      地，拒不給付價金，與事實不符。
（二）又兩造訂立買賣合約時，系爭房屋尚無發覺有何異狀，惟
      被告使用系爭房屋1 年多後，即發現系爭房屋為海砂屋，
      陸續有天花板水泥剝落、鋼筋裸露鏽蝕等現象，經多次向
      原告請求修補並減少價金，原告均請被告先自行修補，待
      系爭房屋可移轉所有權時，再由尾款扣除之，此情亦有證
      人己○○於本院95年7 月20日之證述可佐。是被告並未怠
      於向出賣人之原告為瑕疵之通知。
（三）再者，系爭房屋業經鑑定確實為海砂屋，原告為起造人，
      顯然原告未依債之本旨為給付，被告除得依物之瑕疵擔保
      責任之規定，向原告主張解除契約或請求減少價金外，尚
      得依債務不履行之規定，請求原告賠償因債務不履行所生
      之損害。惟解除契約對於兩造均無實益，是被告不請求解
      除契約，而請求原告負物之瑕疵擔保責任及債務不履行之
      損害賠償責任。而系爭房屋之修繕費用同意以建築師公會
      鑑定之修繕費用529,200 元為據，另被告10多年來居住於
      系爭海砂屋內，所受之精神損害及可能招致之疾病，非一
      般人所能體會，故請求100 萬元之精神損害賠償金，又原
      告於93年6 月間查封被告坐落於新竹之房屋，該屋原以每
      月7, 000元之租金出租予訴外人王子華，因原告之查封行
      為，自同年9 月起即無法續租，被告迄今受有126,000 元
      之租金損失。爰以上開金額與應給付之買賣價金抵銷，故
      扣除上開抵銷之金額及被告已給付之買賣價金後，被告僅
      須再給付原告244,800 元。
丙、法院之判斷：
壹、程序部分：
一、按訴狀送達後，原告不得將原訴變更或追加他訴，民事訴訟
    法第255 條第1 項前段定有明文。原告起訴時原主張依據買
    賣關係請求被告給付買賣價金，嗣於95年2 月16日本院審理
    時，依據不當得利法律關係，追加訴之聲明為被告應給付90
    萬元，為被告所異議；原告又於同年5 月29日具狀減縮返還
    不當得利之金額為64萬5 千元。查，原告追加之訴與原訴之
    法律關係不同，一為契約關係，一為不當得利法律關係，且
    係於本件訴訟程序之末始行追加，嚴重影響訴訟之終結，亦
    核與前條1 項但書所規定之各款情形不符，是其訴之追加，
    於法不合，不應准許。
二、又原告原起訴請求自起訴狀繕本送達翌日起至清償日止之利
    息，嗣後於95年5 月29日具狀變更利息起算日為89年9 月27
    日，核屬上開同法第255 條第1 項第3 款規定之擴張或減縮
    應受判決事項之聲明，自應予准許。均合先敘明。
貳、實體部分：
一、原告主張被告於78年12月2 日向其購買系爭房地，雙方約定
    買賣價金為210 萬，系爭房屋已於訂約後即交付被告使用等
    情，業據其提出合約書（卷第6 頁）、建物登記謄本（卷第
    18 頁） 、土地登記謄本（卷第19頁）等件為證，且為被告
    所不爭執，是原告前開主張堪信為真實。
二、兩造以上揭情詞主張及抗辯，是本院應予審究者為：（一）
    被告已給付之買賣定金究為2 萬元或20萬元？（二）系爭房
    屋是否為海砂屋而有瑕疵？（三）若有瑕疵，原告除負物之
    瑕疵擔保責任外，是否亦負不完全給付之債務不履行責任？
    （四）被告就系爭房屋之瑕疵是否怠為檢查通知之義務，及
    其減少價金請求權是否已罹於時效而消滅？（五）前開瑕疵
    可否修補？修補費用為何？（六）被告得請求減少價金之數
    額為何？
三、關於（一）被告已給付之買賣定金究為2 萬元或20萬元？
（一）按民法第98條規定解釋意思表示，應探求當事人之真意，
      不得拘泥於所用之辭句。又解釋意思表示端在探求表意人
      為意思表示之目的性及法律行為之和諧性，解釋契約尤須
      斟酌交易上之習慣及經濟目的，依誠信原則而為之。關於
      法律行為之解釋方法，應以當事人所欲達到之目的、習慣
      、任意法規及誠信原則為標準，合理解釋之，其中應將目
      的列為最先，習慣次之，任意法規又次之，誠信原則始終
      介於其間以修正或補足之（最高法院88年台上字第1671號
      判決意旨參照）。
（二）觀之系爭買賣合約書末端（卷一第6 頁），其上有「「茲
      收到新台幣貳拾萬元（訂金實款）現金2 萬、本票18萬」
      之記載，可見兩造於簽訂系爭買賣契約時，被告確實交付
      現金2 萬及本票18萬元予原告無疑，且為兩造所不爭執。
      再依被告所提出之合約書（卷一第31頁），其上另有「此
      款本票現存於出讓人處特此證實，丙○○親簽」之記載，
      經本院於審理時當庭勘驗該合約書原本，其上之「此款本
      票現存於出讓人處特此證實，丙○○親簽」為藍色筆跡，
      其餘文字均為黑色筆跡，有本院95年7 月20日筆錄在卷可
      參。原告雖稱其留存之合約書上無此句記載，但自認上開
      記載確為原告本人之筆跡無訛，且本票現仍為原告所持有
      （卷二第6 頁）。是參以兩造所留存之合約書上有不同之
      記載，且加註之筆跡確為原告所有乙節，可認被告留存之
      合約書上之加註部分，係於簽約後由原告另行於被告之合
      約書上所記載。而兩造持有之合約書上本有記載「現金2
      萬、本票18萬」之字樣，原告卻另行於被告持有之合約書
      上再特別加註其持有本票之字句，探求兩造之真意應係為
      確認：系爭本票本應交還被告，因故原告未予返還，故特
      別記載以保障被告權益之目的，否則原告又何需多此一舉
      重複記載？！此與被告抗辯：後來交付18萬元現金予原告
      ，但原告未將本票交還，遂於合約書上再行註記本票仍為
      原告持有等情相符，是其辯解應堪採信。況系爭18萬元之
      本票並無禁止背書轉讓之記載（卷一第26之1 頁），原告
      除得向被告提示請求付款外，尚得以背書轉讓他人之方式
      兌現本票，惟自兩造於78年12月間簽訂合約書迄原告起訴
      ，已逾15年，原告均未為之，究其原因應是被告已為給付
      ，較符常情。故依交易習慣、誠信原則及探求兩造之真意
      ，應認被告已給付之定金為20萬元為妥適公平。
四、關於（二）系爭房屋是否為海砂屋而有瑕疵？
（一）按物之出賣人，對於買受人應擔保其物依第373 條之規定
      危險移轉於買受人時，無滅失或減少其價值之瑕疵，亦無
      滅失或減少其通常效用或契約預定效用之瑕疵；買賣因物
      有瑕疵，而出賣人依前5 條之規定，應負擔保之責者，買
      受人得請求減少其價金，民法第354 條第1 項前段及第35
      9 條前段分別定有明文。而所謂物之瑕疵，係指存在於物
      之缺點而言。凡依通常交易觀念，或當事人之約定，認為
      物應具備之價值、效用或品質而不具備者，即為物有瑕疵
      。凡出賣之特定物，其物之價值、效用或品質欠缺者，均
      屬之 (最高法院89年臺上字第1579號判決意旨參照)。
（二）系爭房屋為海砂屋，業經苗栗縣政府認定，因而准予系爭
      房屋所屬之竹南鎮龍鳳社區海砂屋房屋稅減免之事實，有
      苗栗縣政府89建管字第89E0000771號函在卷可按（卷一第
      39頁）。又本院於94年2 月16日會同兩造及財團法人工業
      技術研究院之鑑定人劉益雄履勘系爭房屋時，發現1 樓廚
      房部分牆壁及天花板有裂痕，2 樓部分有數處天花板及鋼
      筋裸露，房間部分已裝天花板致未能見到鋼筋及水泥部分
      ，與69號房屋之共同壁部分有裂痕，有勘驗筆錄及現場房
      屋相片附卷可佐（卷一第150 頁至第153 頁）。而鑑定人
      劉益雄於系爭房屋之1 、2 樓共採樣3 處取得樣品6 件，
      且取樣時，已避開被告曾施工修補處及磚牆構造處。採樣
      之樣品送請財團法人工業技術研究院檢測，經以AASHTO（
      American Association of State Highway and Transpo
      rtation Officials）T260 水溶性電位滴定法分析混凝土
      中之氯離子含量，分析結果根據中國國家標準CNS3090 A2
      042 氯離子含量容許值進行評估，檢測結果認為系爭房屋
      之部分區域混凝土中氯離子含量，超過規範值，有該院之
      94年4 月22日（94）工研院字第04672 號函所附之氯離子
      含量分析檢驗報告在卷可憑。足證系爭房屋確為海砂屋無
      疑，是被告所辯系爭房屋為海砂屋而有瑕疵，實屬有據而
      足憑採。
五、關於（三）原告負物之瑕疵擔保責任外，是否亦負有不完全
    給付之債務不履行責任？
    按以給付特定物為標的者，出賣人就其交付之買賣標的物有
    應負擔保責任之瑕疵，須其瑕疵係於契約成立後始發生，且
    因可歸責於出賣人之事由所致者，則出賣人除負物之瑕疵擔
    保責任外，應同時構成不完全給付之債務不履行責任（最高
    法院77年4 月19日77年度第7 次民事庭會議決議參照）。是
    於契約成立時，瑕疵苟已存在，出賣人倘以現狀交付之，即
    屬依債務本旨而為給付，尚不構成不完全給付，買受人僅得
    依物之瑕疵擔保對出賣人有所請求。本件兩造買賣之系爭房
    屋為成屋，系爭房屋之混凝土氯離子含量過高之瑕疵於買賣
    契約成立時業已存在，原告既以買賣關係成立時之現狀交付
    系爭房屋予被告，即屬依債之本旨而為給付，揆諸上開說明
    ，原告僅負物之瑕疵擔保責任，並不另負不完全給付之債務
    不履行責任。是被告抗辯以不完全給付之法律關係請求原告
    賠償精神上及租金之損害各100 萬元及126,000 元，並以之
    為抵銷，即屬無據。
六、關於（四）被告就系爭房屋之瑕疵是否怠為檢查通知之義務
    ，及其減少價金請求權是否已罹於時效而消滅？
（一）系爭房屋既為海砂屋，則應探究被告是否怠為通知，而有
      未向原告請求修補瑕疵或減少價金之情事。被告抗辯訂約
      時尚無法由房屋外觀得知系爭房屋為海砂屋，搬進去1 年
      多後才發現牆壁有剝落、鋼筋裸露鏽蝕等情形，且一直向
      原告請求修繕或減少價金，但原告均藉詞稱待與他人之訴
      訟終結後才要處理等語；原告則予以否認，並主張被告之
      瑕疵擔保請求權已罹於時效云云。
（二）證人即被告之鄰居己○○到庭證稱：伊於77年5 月間購買
      與被告同一社區之房屋並同時遷入居住，剛住進去時還好
      ，不會漏水，但入住約2 到3 年後，3 樓天花板開始會漏
      水、排水不通、壁癌、牆壁剝落有裂痕。伊曾向原告本人
      反應房屋之問題，因為房子是他蓋的，當時原告常常來社
      區巡視，他表示當時跟別人訴訟中，等訴訟結束再處理。
      原告常常跟被告有爭執，因為被告房子會漏水、牆壁會剝
      落，伊有聽到被告跟原告在討價還價，因為伊與被告是屋
      背相連。（問：你聽到被告跟原告為房子屋況不良的事爭
      吵，大約是何時？）在伊搬進去2 、3 年後，就常常聽到
      。（問：有無聽說其他住戶也向原告反應屋況不良？）有
      ，但原告都說等他跟人家訴訟結束再處理。（問：聽到被
      告與原告本人為屋況不良的事爭吵的期間約多久？）大概
      有聽到7 、8 年了（卷二第31頁至第35頁）等語明確在卷
      。核與被告辯稱搬入系爭房屋1 年多後始發現瑕疵，一直
      都有向原告反應屋況不良，要求解決或修繕，但原告皆推
      稱俟其訴訟結束後再處理等情相符。且衡諸常情，原告既
      為被告居住社區之起造人（卷一第134 至137 頁），又為
      系爭房屋之出賣人，房屋存有瑕疵，且尚未給付價金完畢
      ，被告向其反應要求改善或減少價金，勢屬必然，原告謂
      被告未曾告知系爭房屋有何瑕疵，亦未曾為修繕或減少價
      金之請求，反悖離經驗法則，顯屬卸責之詞，委無足取。
      從而，被告於受領系爭房屋後，經過年餘時間始能發現瑕
      疵，於發現後即已向原告為瑕疵之通知並行使減少價金請
      求權，並未逾民法第365 第1 項所規定之自物之交付時起
      5 年期間，是其瑕疵擔保請求權，並未罹於時效而消滅。
      原告主張被告之減少價金請求權已罹於時效而消滅云云，
      顯無理由。
七、關於（五）前開瑕疵可否修補？修補費用為何？
    系爭房屋為海砂屋之瑕疵，使房屋減損價值之為何，倘修補
    該瑕疵，需支付若干修繕費用，始得系爭房屋堪用等情，業
    經本院函請建築師公會鑑定，據該會鑑定結果認為：(1)本案
    鑑定標的物在78年之市價與購屋價相差無幾，且房屋買賣之
    價格係雙方約定價格，市價並無確實之數字；(2)本案鑑定標
    的物，經現場勘查測繪，應予以全面修復，平頂牆面嚴重部
    分應予以打除並採用EPOXY 修捕，其修復方式若依附件5 工
    程詳細表所列之工程項目施做，其修繕費用共為529,200 元
    ；(3)本案鑑定標的物，因係海砂屋修復後當可堪用，因此，
    減損其價值應等同於修復費用；有該會台建師苗鑑字第001
    號鑑定報告書在卷可稽。是系爭房屋之瑕疵未達無法補正之
    程度而得以修復，修補費用經鑑定為529,200 元。
八、關於（六）被告得請求減少價金之數額為何？
（一）系爭房屋經建築師公會鑑定後，認須支出修繕費用約為52
      9,200 元；惟原告另提出修正數據對照表（卷二第48至50
      頁），主張建築師公會鑑定報告書附件5 之「工程詳細表
      」中所列各項，第1 項之假設工程、第6 項外牆1:2MT 刷
      水泥漆、第7 項內牆1:3MT 刷水泥漆等工程項目，應予剔
      除；第2 項鷹架（含護網）之工程項目，應扣除左牆鷹架
      面積；第3 項外牆磁磚打除、第5 項正面貼馬賽克、第14
      項平頂釘天花板等工程項目，施作面積範圍過廣且單價過
      高；第15項廚房牆面打除之工程項目，單價模糊不清，應
      以面積12平方公尺及單價每平方公尺200 元計算云云。
（二）經查，系爭工程詳細表第1 項「假設工程」費5,000 元，
      因假設工程係工程進行中所設置的臨時性間接工程之總稱
      ，即工程完成後須加以拆除之工程，例如開挖之擋土牆設
      施、模板工程、現場事務所、現場貯存倉庫等。而本件工
      程非新建房屋，亦非大型修繕，是此項目之施作，即無必
      要，應予扣除。第2 項「鷹架（含護網）」費用44,800元
      ，惟系爭房屋為連棟雙併式建築，鷹架只需搭建3 面，是
      此項目應扣除4 分之1 之價格即11,200元，而應以33,600
       元 為正確（計算式：44,800÷4 ＝11,200，44,800－11
      ,200 ＝33,600） 。至上開原告爭執之項目，除第19項包
      商利潤及第21項包商稅捐之工程項目外，既經建築專業機
      構即建築師公會鑑定認為有施作之必要，原告雖主張無庸
      施作、或施作面積範圍過大、或價格過高云云，然其既非
      建築專業人士，無法提出不須施作或符合安全標準之施作
      面積為何之專業解釋，及其自認合理價格之依據何在，復
      未能提供與其主張相符之證據證明，徒空言爭執，純屬個
      人不具專業臆測之詞，自不足取。又「工程詳細表」第19
      項包商利潤為35,150元，經本院推算係為第1 至18項施工
      項目費用總額之7.5 ％【計算方式即以第1 至18項之總金
      額，扣除包商稅捐、保險費、包商利潤後所得金額，再以
      包商利潤除以該金額，即得包商利潤率，計算式：529,20
      0 －25,200－2,000 －35,150＝466,850 ；35,150/466,8
      50≒0.075 】，故欲計算修正後之第19項包商利潤及第21
      項包商稅捐，則應先扣除第1 項「假設工程」費5,000 元
      及第2 項「鷹架（含護網）」費之11,200元後，再予計算
      。是修正後之包商利潤應為33,799元【計算方式：以上開
      466,850 元，扣除第1 項假設工程5,000 元及第2 項鷹架
      扣減之11,200元後，再乘以包商利潤率，即可得包商利潤
      ，計算式：466,850 －5,000 －11,200＝450,650 ；450,
      650 ×7.5 ％＝33,799（小數點以下四捨五入）】。再第
      21項包商稅捐率為5 ％，是修正後之包商稅捐為24,322元
      【計算方式：第1 至18項之總金額450,650 元，加上修正
      後包商利潤及保險費，再乘以5 ％之稅捐率，即可得出修
      正後稅捐，計算式：450,650 ＋33,799＋2,000 ＝486,44
      9 ；486,449 ×5 ％＝24,322（小數點以下四捨五入）】
      。綜上，扣除前述第1 項「假設工程」、第2 項「鷹架」
      部分，並重新核算包商利潤及稅捐後，修正後之修繕費用
      應為510,781 元，故被告得請求原告減少之價金即為510,
      781 元【計算式：450,650 ＋33,799＋2,00 0＋24,322＝
      510,781 】。
九、綜上所述，本件原告依買賣法律關係請求被告給付買賣價金
    208 萬元，惟應扣除被告已給付之定金18萬元及得請求減少
    價金510,78元，故原告得請求被告給付之買賣價金餘款為1,
    389, 219元，及自起訴狀繕本送達被告翌日即93年9 月8日
    起至清償日止，按年息5 ％計算之利息。逾此部分之請求，
    為無理由，應予駁回。
十、本件事證已臻明確，兩造其餘之攻擊防禦方法及舉據，均核
    與判決結果無影響，爰不一一論述，附此敘明。
十一、原告陳明願供擔保，聲請宣告假執行，就其勝訴部份，經
      核並無不合，爰酌定相當之擔保金額准許之；至其敗訴部
      分，其假執行之聲請，已失所附麗，應併予駁回。
十二、據上論結，本件原告之訴為一部有理由，一部無理由，依
      民事訴訟法第79條、第390 條第2 項，判決如主文。
中    華    民    國    95    年    8     月     3    日
                  民事庭法  官  黃怡玲
以上正本係照原本作成。
如對本判決上訴，須於判決送達後20日內向本院提出上訴狀。
                        書記官  劉依緹
中    華    民    國    95    年    8     月    3     日


司法院資訊處製作；財團法人民間司法改革基金會備份。
